【裁判字號】    99,台上,802
【裁判日期】    990205
【裁判案由】    常業詐欺
【裁判全文】
最高法院刑事判決              九十九年度台上字第八０二號
上  訴  人  台灣高等法院台中分院檢察署檢察官
上  訴  人
即  被  告  甲○○
選任辯護人  陳芝荃律師
上  訴  人
即  被  告  乙○○
            丙○○
            己○○
上  訴  人  丁○○
            戊○○
上列上訴人等因被告等常業詐欺案件，不服台灣高等法院台中分
院中華民國九十六年八月十七日第二審判決（九十六年度上訴字
第六四二號，起訴案號：台灣彰化地方法院檢察署九十五年度偵
字第四二七三、四四二九、六○○○、六一○八、七○八○、七
二一八號），提起上訴，本院判決如下：
    主  文
原判決關於丙○○、甲○○、乙○○、己○○部分及丁○○、戊
○○常業詐欺部分撤銷，發回台灣高等法院台中分院。
    理  由
本件原判決撤銷第一審之科刑判決，改判論上訴人即被告丙○○
、甲○○、乙○○、己○○、上訴人丁○○、戊○○（下稱被告
等六人）以共同以意圖為自己不法之所有，以詐術使人將本人之
物交付為常業罪，處丙○○有期徒刑年拾月；甲○○、乙○○
各有期徒刑年陸月；己○○、丁○○、戊○○各有期徒刑貳年
；並均為相關從刑之諭知；另以公訴意旨略稱：被告丙○○、甲
○○、乙○○、己○○（下稱丙○○等四人）與丁○○、戊○○
（被訴行使偽造公文書部分經原審判決無罪確定）及黃嘉福（所
涉常業詐欺等罪嫌，由檢察官另案偵辦）之詐欺集團成員於民國
九十五年二月十日，以電話向葉玉霞冒稱：其係台灣台北地方法
院檢察署（下稱台北地檢署）檢察官；並訛稱：因葉玉霞涉嫌詐
欺案件，須至台北地檢署開庭，且存款必須先匯至指定之帳戶，
暫時接受金控限制等語，並提供查詢電話0000000000
號及傳真偽造「檢察官謝道明」印文之偽造傳票給葉玉霞，以取
信於葉玉霞，因認丙○○等四人就偽造「檢察官謝道明」印文之
行使偽造傳票部分，亦涉犯刑法第二百十六條、第二百十一條之
行使偽造公文書罪嫌云云。惟經審理結果，認此部分之犯罪不能
證明，因將丙○○等四人被訴行使偽造公文書部分，均為無罪之
諭知，雖非無見。惟查：（一）法院審判之範圍，應以起訴事實
為準，於公訴案件，檢察官所主張之法律適用見解，無論所指訴
之罪名（包括犯罪構成要件及共同正犯、教唆犯、幫助犯、間接
正犯暨身分犯）或罪數（數罪併罰、實質上或裁判上一罪），均
僅供法院參考，法院並不受其拘束，法院於不妨害事實同一性之
範圍即實質上一罪及裁判上一罪之全部犯罪事實，依其調查審理
之結果，自由認定事實、適用法律。又共同正犯間之犯意聯絡，
不以數人間直接聯絡為限，其有間接轉知者，仍包括在內，亦不
以明示通謀為必要，倘相互間有默示之合致，雖未參與每一階段
之實行，仍應負共同正犯之責。原判決雖說明：上開詐欺集團係
使用何種詐騙之方式行詐，並非丙○○等四人所能知悉，該詐欺
集團成員以偽造「檢察官謝道明」印文之傳票詐騙葉玉霞，應超
越丙○○等四人原共犯之謀議範圍內，因公訴人認彼等此部分之
犯行與論罪科刑之常業詐欺罪，犯意各別，行為互殊，故此部分
應另行諭知丙○○等四人無罪等情（原判決第十二至十三頁）。
然原判決事實已記載：「……於九十五年二月十日，上開詐欺集
團以電話向葉玉霞冒稱其係台北地檢署檢察官，並訛稱：因你涉
嫌詐欺案件，須至台北地檢署開庭，且存款必須先匯至指定之帳
戶，暫時接受金控限制云云，並提供查詢電話00000000
00號及傳真偽造『檢察官謝道明』印文之偽造傳票給葉玉霞，
以取信於葉玉霞，葉玉霞不疑有詐，乃依詐欺集團之指示，匯款
新台幣（下同）十七萬元」；並於其附表一編號五十二之事實仍
載稱：「被告等人之詐欺集團成員於九十五年二月十日，打電話
向葉玉霞冒稱為台北地檢署稱其涉嫌詐欺案件，須匯款至指定之
帳戶，葉玉霞誤信為真，陷於錯誤，而依指示匯款」等情，認定
丙○○等四人就冒稱為台北地檢署人員部分，有犯意聯絡及行為
分擔（原判決第四頁倒數第七行至末行、第三十八至三十九頁）
。果該認定無訛，丙○○等四人既知悉該詐欺集團將冒稱為台北
地檢署人員，則對於該集團之詐欺方法即偽造及行使不實之台北
地檢署人員身分及其他相關證件，以達成順利施詐之目的，似應
同在其默示合致之犯意內，原審遽認丙○○等四人對其詐欺集團
成員以偽造「檢察官謝道明」印文之傳票詐騙葉玉霞，已超越原
共犯之謀議範圍內，得否謂與經驗法則相符？饒有研求之餘地，
自有究明之必要，原審就此部分遽認不構成犯罪，並為無罪之諭
知，尚嫌速斷，而有證據調查職責未盡之違失。又丙○○等四人
之詐欺集團偽造「檢察官謝道明」印文之傳票，並傳真予葉玉霞
，乃在取信於葉玉霞，且葉玉霞亦因而誤信為真，陷於錯誤，而
依指示匯款，則該傳真偽造「檢察官謝道明」傳票之犯行，與葉
玉霞之受詐欺間，能否謂無方法結果之牽連關係，而不得論以修
正前刑法之牽連犯？原判決未為必要之論述說明，亦有判決理由
不備之違誤。（二）科刑判決所認定之事實，與所採之證據不相
適合，即屬證據上理由矛盾，其判決當然為違背法令。原判決附
表一編號七及編號三十一雖記載：被告等六人之詐欺集團成員分
別於九十五年四月十七日及同年月二十四日，依序打電話向陳英
錡及胡嘉心施詐；惟同附表則記載：陳英錡及胡嘉心各於被施詐
前，即已依序於九十五年四月十日及同年月二十一日匯出款項等
情（原判決第十九頁、三十頁），非惟有事實認定不一之違誤，
且陳英錡及胡嘉心於警詢所為其被詐欺之日期依序應為九十五年
四月七日及同年月十九、二十一日（見彰警刑偵四字第０九五０
０二一四四０號卷第四十至四十一頁、彰警刑偵四字第０九五０
０二一四四二號卷第四十六至四十七頁），原判決此部分事實之
認定，與所採用之證據顯不相適合，亦有證據上理由矛盾之違法
。（三）原判決理由雖以扣案之原判決附表二之物品，乃被告等
六人或該詐欺集團所有，供犯罪所用之物，應依刑法第三十八條
第一項第二款規定宣告沒收（原判決第十一頁第一至五行）。然
甲○○於警詢時已供稱：「警方查獲之證物，除了我弟弟所有郵
局存款簿及提款卡以外，其餘均是我所有無誤」等語（見彰警刑
偵四字第０九五００二０一七四號卷第二頁）。原判決對於該附
表二甲○○部分第七項即帳號00000000000000號
郵局金融卡及同附表二第九項第二部分即帳號00000000
000000號郵局存摺、戶名：賴明成（原判決第四十二至四
十三頁），認定為被告等人所有，並未說明其憑據，已嫌理由不
備，且與甲○○上開供述，不相符合，亦有證據上理由矛盾之違
法。上訴意旨執以指摘，為有理由，應認原判決關於丙○○、甲
○○、乙○○、己○○部分及丁○○、戊○○常業詐欺部分有撤
銷發回之原因。再原判決附表一編號四十四所載：「留梅琳於九
十五年五月二十二日匯款四十一萬三千元……」（原判決第三十
五頁），該匯款日期應為九十五年二月二十二日之誤（見彰警刑
偵四字第０九五００二二一一０號卷第一七二頁），案經發回，
併應注意及之。
據上論結，應依刑事訴訟法第三百九十七條、第四百零一條，判
決如主文。
中    華    民    國  九十九  年    二    月    五    日
                      最高法院刑事第三庭
                          審判長法官  林  增  福
                                法官  張  清  埤
                                法官  陳  世  雄
                                法官  何  菁  莪
                                法官  韓  金  秀
本件正本證明與原本無異
                                      書  記  官
中    華    民    國  九十九  年    二    月    十    日
                                                      Ｑ

司法院資訊處製作；財團法人民間司法改革基金會備份。
